【裁判字號】    98,訴,621
【裁判日期】    981230
【裁判案由】    清償債務
【裁判全文】
臺灣臺北地方法院民事判決        九十八年度訴字第六二一號
原      告  乙○○
訴訟代理人  唐月妙律師
被      告  丁○○○
訴訟代理人  莊柏林律師
上列當事人間清償債務事件，本院於民國九十八年十二月十六日
言詞辯論終結，判決如下：
    主  文
原告之訴及假執行之聲請均駁回。
訴訟費用由原告負擔。
    事實及理由
一、原告主張：
（一）原告向被告購買門牌號碼為台北市○○區○○路十一號三
      樓、三樓之一房屋與坐落基地（下稱系爭不動產），已支
      付定金新台幣三百萬元。嗣後原告於民國九十四年十月八
      日將上開買賣契約讓與訴外人王齊樂，雙方並簽署如原證
      一所示之讓渡書，其中讓渡書第三條約定：「乙方（即原
      告）支付屋主（即被告）定金新台幣參佰萬元整，由甲方
      （即訴外人王齊樂）開立現金票新台幣參佰萬元整交給屋
      主丁○○○，再由屋主退還乙方做為解約之用」。
（二）之後王齊樂雖曾開立票載金額各為一百五十萬元之支票二
      張交付被告，再由被告轉交原告，然王齊樂之後以無力兌
      現上開二張支票為由，要求原告不要兌現其中一張支票，
      就王齊樂未能兌現之面額為一百五十萬元金額，王齊樂將
      其自原告受讓之與被告間上開買賣契約二分之一權利讓與
      原告，此有系爭讓渡書手寫之「以下條款甲、乙各分一半
      股份費用平均分擔」可稽。是以就王齊樂與被告間不動產
      買賣契約，依讓渡書手寫條款，原告為系爭不動產買賣契
      約當事人之一，權利為二分之一。
（三）王齊樂完成系爭不動產分割成七戶之工程及分戶手續後，
      與原告約定如下合作方式：
   1、每坪以十九萬五千元萬成本計算，採利潤中心制度，按現
      在已出資比例分回紅利。用印款及四月二十六日以後利息
      由承買人自行負擔。
   2、三樓、三樓之二、三樓之五由許小姐（即原告）負責承買
      及貸款…三樓之一、三、四、六由王齊樂負責承買。
   3、三樓之一、三、四、六許小姐承諾完成貸款後回租，租金
      每坪依權狀坪數以一千元計算，並且一年內以每坪十九萬
      五千元買回。
      原告即依該合作方式第一條約定，於九十五年四月二十六
      日支付王齊樂二十五萬元以為系爭不動產之部分利息，並
      依該合作方式第二條約定由原告向被告購買系爭不動產分
      割成七戶中之三樓、三樓之二、三樓之五，並先支付其中
      三樓之二、三樓之五用印款五十萬元及五十四萬元予被告
      （其中五十四萬元係由訴外人黃坤財代原告墊付）。
（四）之後王齊樂及被告竟於原告支出上開用印款後，未依前述
      合作方式將系爭不動產三樓、三樓之二、三樓之五所有權
      移轉予原告。被告竟將原告交付其之三樓之二用印款五十
      萬元及黃坤財代原告墊付之三樓之五用印款五十四萬元返
      還原告，並解除與原告間系爭不動產三樓、三樓之二、三
      樓之五買賣契約。然依民法第二百五十九條第一款規定，
      買賣契約解除後，被告應將其自原告受領之給付物返還原
      告，是依民法第二百五十九條第一款條規定，被告除返還
      上開用印款予原告以外，尚應返還其所收受之定金一百
      五十萬元元予原告。
（五）對於被告抗辯之陳述：
   1、原告因上開買賣事件對王齊樂提出詐欺告訴即臺灣臺北地
      方法院檢察署九十七年度偵緝字第二三五號詐欺案件，被
      告曾為此到庭作證，依據上開偵查案件之不起訴處分書所
      記載之對王齊樂為不起訴處分之理由，可證買賣契約係存
      在於原告及被告之間，並非許育誠與被告之間。
   2、退萬步言，縱因系爭不動產之買賣契約記載買方為許育誠
      ，原告為代理人，然許育誠為原告之子，原告不過借許育
      誠之名簽訂不動產買賣契約，法律並無禁止父母借用子女
      名義簽訂不動產買賣契約之強制規定，借名簽約係合法行
      為。是本件縱認買方為許育誠，原告終止與許育誠間借名
      契約，並以本訴狀繕本通知被告。原告既已終止與許育誠
      間借名契約，自得本於原告名義請求被告返還定金一百五
      十萬元。
   3、王齊樂雖曾開立金額各為一百五十萬元支票二張交付被告
      ，再由被告轉交原告，然王齊樂之後以無力兌現該二張支
      票為由，要求原告不要兌現其中一張支票，就王齊樂未能
      兌現之一百五十萬元，王齊樂將其自原告受讓之與被告間
      系爭不動產買賣契約二分之一權利讓與原告，原告加入王
      齊樂與被告間的契約關係，此有原證一所示之讓渡書手寫
      之「以下條款甲、乙各分一半股份費用平均分擔」可稽。
      此外，台灣台北地方法院九十七年度偵緝字第二三五號詐
      欺案不起訴處分書第二頁第三行起至第十一行記載「訊據
      被告王齊樂堅詞否認涉有前開犯嫌，辯稱：當時告訴人（
      即本案原告）已經付了屋主丁○○○三百萬萬元，但告訴
      人無法履行合約，就快要被沒收定金，告訴人拜託彰化銀
      行晴光分行之經理關於貸款之事宜，該名經理就介紹伊與
      告訴人認識，伊當時找了兩組人來投資，每組一百五十萬
      元，但有一組退出，另外一組金主就是黃坤財，因為伊只
      能出一百五十萬元，就與告訴人協議購買上間房地之股份
      及應分擔之費用一人一半，伊將二張面額各一百五十萬元
      之支票交付予丁○○○，丁○○○再形式上退給告訴人解
      約，由伊與丁○○○協議延續告訴人與丁○○○簽立的契
      約，告訴人再退還伊其中一張一百五十萬元之支票，約定
      股份及費用支出一人一半。」可證。是以就王齊樂與被告
      間不動產買賣契約，依原證一之讓渡書手寫條款及前述不
      起訴處分書記載，原告為系爭不動產買賣契約當事人之一
      ，權利為二分之一。
   4、原證一之讓渡書被告雖未簽名，然內容為被告所明知且同
      意，此由被告嗣後收取原告用印款並申報系爭不動產三樓
      之二、三樓之五房屋移轉契稅之履約過程可證。蓋該一
      百五十萬元係被告應返還原告之定金，若王齊樂簽發支票
      無法兌現，依民法第三百二十條規定，被告應返還原告之
      一百五十萬元定金舊債務仍不消滅，此所以原告向被告購
      買系爭不動產分割成七戶中之三樓、三樓之二、三樓之五
      無須再支付定金，而系直接支付用印款之原因。且原告於
      支付系爭不動產分割成七戶中之三樓之二、三樓之五用印
      款之前當著眾人及被告面前，確認被告同意之前一百五十
      萬定金充為原告向被告購買系爭不動產分割成七戶中之三
      樓、三樓之二、三樓之五之定金，始同意支付其中三樓之
      二、三樓之五用印款五十萬元及五十四萬元予被告，其中
      五十四萬元係由黃坤財代原告墊付，此業經證人丙○○○
      九十八年八月十日到庭證述明確。
（六）綜上，原告爰為訴之聲明並求為判決：被告應給付原告一
      百五十萬元及自起訴狀繕本送達被告之翌日起至清償日止
      ，按年息百分之五計算之利息，並陳明願供擔保，請准宣
      告假執行。
二、被告辯稱：
（一）向被告購買系爭不動產之相對人，並非原告而係訴外人許
      育誠，原告僅係許育誠之代理人，並非買受人，此有被證
      一所示之雙方於九十四年七月三十一日所簽訂之不動產買
      賣契約書可稽，是原告並非可向被告請求之權利人。而許
      育誠所支付之定金，亦由王齊樂開立本票支付，分期返還
      許育誠，並由被告見證，此亦有如被證二所示之雙方於九
      十四年十月二十八日所簽署之讓渡書為憑，原告亦非有權
      向僅為見證人之被告主張權利。徵諸於被證一之買賣契約
      書及被證二之讓渡書，均明載買方為許育誠，原告為代理
      人，依據民法第一百零三條之規定，原告於買賣契約書中
      所為之意思表示均歸屬於本人，即直接對許育誠生效，退
      步言之，倘許育誠係借許育誠之名義簽訂契約，焉需再附
      註代理人之意。故被證一之買賣契約書與被證二之讓渡書
      ，均可證明原告僅係許育誠之代理人並非契約之買受人，
      則上開買賣契約書與讓渡書均與原告無關。至原告提出之
      上開偵查案件筆錄，被告意指原告以代理人身份代替許育
      誠與被告及王齊樂簽約，非指與原告本人簽訂契約，此觀
      諸被證一、二之立約書人均為許育誠而由原告代理甚為明
      確，尚難因被告於上開案件偵查期間誤解檢察官之意思，
      率認原告為本件買賣關係之買受人或讓渡人，原告之主張
      顯與事實不符。
（二）況被告依據上開被證一之買賣契約第三條第三點及第十條
      之約定，許育誠既然僅於九十四年七月三十一日給付簽約
      金（即定金）三百萬元予被告，其後之用印款、完稅款等
      均未依約履行，被告已經依約通知許育誠解除契約，本欲
      沒收定金三百萬元，然因許育誠不願定金遭受沒收，遂介
      紹新買主王齊樂予被告表示欲由王齊樂延續上開買賣契約
      ，被告基於高額房貸壓力，本就希望儘快出售系爭不動產
      ，遂同意由王齊樂續約，且因許育誠不斷請求返還定金三
      百萬元，被告心軟而將王齊樂所支付之三百萬元定金（即
      票載金額為一百五十萬元支票二張）退還許育誠，故許育
      誠已取回定金三百萬元，原告豈能再行要求返還定金。
（三）被證二所示之讓渡書，其中並未載有手寫條款，其內容亦
      無股份費用平均分擔之記載，況依據債權相對性原則，上
      開讓渡書僅拘束許育誠與王齊樂，對於被告自不生拘束力
      。且被告僅與王齊樂另行簽訂被證三所示之買賣契約書，
      未見許育誠具名，原告焉能向被告主張享有買賣契約之二
      分之一權利。且王齊樂雖概括承受原買賣契約並並另行簽
      訂買賣協議書，然上開被證三所示之買賣契約於九十五年
      九月五日屆期後，王齊樂仍無法履約、未能支付購屋款，
      又不願讓已交付被告之八、九百萬元付諸流水，遂告知被
      告銀行貸款即將核准，將可付清相關款項，央求被告將已
      屆期之買賣契約延期一個禮拜，並辦理系爭不動產三樓之
      二、三樓之五之移轉手續，被告心想其既然已付相當金額
      ，未免可惜，遂同意延期，故於收受王齊樂委由黃坤財支
      付之五十四萬元支票、原告支付之五十萬元現金等一百零
      四萬元用印款之後，即辦理相關移轉程序，不料嗣後王齊
      樂仍無力支付其後款項，被告只好解約並撤回辦理移轉手
      續，然因王齊樂表示用印款係向親友即原告及黃坤財借貸
      ，請求被告不要沒收，被告一時心軟而答應，而依王齊樂
      之請求簽發支票與原告及黃坤財。而被告之所以辦理系爭
      不動產三樓之二、三樓之五所有權移轉手續，係因被告與
      王齊樂所簽訂之第二次買賣契約於九十五年九月五日屆期
      ，然王齊樂猶無法履約，王齊樂不願損失已付金錢，遂於
      屆期時會同二名不知名移轉名義人及友人前來與被告及代
      書甲○○○面，被告收受用印款一百零四萬元後，遂於七
      辦理相關之移轉程序，全程均無許育誠在場，原告亦僅係
      第三人地位，並非主導者，本件交亦係以王齊樂為當事人
      ，顯非如原告所稱因許育誠與王齊樂之合作方式辦理。嗣
      後王齊樂猶無力支付其後款項，被告僅得解除契約、撤回
      辦理所有權移轉手續。
（四）被告顯然不知王齊樂與他人之協議，更不知原告與王齊樂
      間有何合作方案，被告僅知王齊樂應支付之用印款係其請
      託他人付清，被告收受即可，被告所開立之支票亦係王齊
      樂要求而簽發，均與原告無涉，原告主張依其與王齊樂之
      協議，要求被告返還定金，顯屬無據。
（五）綜上，原告之訴應無理由，被告爰為答辯聲明並求為判決
      ：原告之訴駁回，如受不利判決，被告願供擔保請准宣告
      假執行。
三、首查：
（一）被告於九十四年七月三十一日簽署被證一之系爭不動產之
      不動產買賣契約書，依據上開契約書之記載，被告為契約
      當事人即系爭不動產之出售人，另一當事人即買受人記載
      為「許育誠，代理人乙○○」。
（二）依據上開契約書第二條第三條之記載，被告出售系爭不動
      產之價金為七千四百八十萬元，定金為三百萬元，而契約
      第三條第四項第二款約定「交屋款需辦理金融機構貸款：
      （貸款金額不足部分應於完稅時，以現金一次補足），最
      後交屋日期雙方合意約定於九十四年九月二十五日前」。
（三）被告後於九十四年九月二十日簽署協議書（見上開偵查卷
      宗第四十頁至第四十三頁），前言記載「立書人許育誠，
      代理人乙○○（以下簡稱甲方）丁○○○代理人潘陞駙（
      以下簡稱乙方）就雙方於九十四年七月三十一日簽訂之不
      動產買賣契約（土地標示：台北市○○區○○段三小段四
      六一地號之建物，門牌：台北市○○路十一號三樓及三樓
      之一及八個車位，以下簡稱前開不動產）甲方遲延付款乙
      事，雙方達成協議如下：」、第九條記載「最遲交屋日雙
      方合意訂於九十五年四月三十日，屆時若甲方仍未撥款交
      屋者，甲方願將簽約款由乙方沒收，解除原契約」。
（四）被證一所示之簽署日期為九十四年十月二十八日之讓渡書
      ，為以下記載「立讓渡書人：甲方：王齊樂，乙方：許育
      誠（乙○○代理），見證人：丁○○○」、「（一）乙方
      同意將購買台北市○○區○○路十一號三樓及三樓之一之
      土地、建物（建號：二０九七及二０九八；地號：圓環段
      三小段四五一地號）權利讓渡給甲方。（二）乙方與屋主
      丁○○○所簽立之買賣契約書（詳附件一）及協議書（詳
      附件二），合約內容及精神甲方概括承受。（三）乙方支
      付屋主定金：新台幣三百萬元整，由甲方開立台支本票新
      台幣三百萬元正退還乙方」、「（八）本讓渡書須由屋主
      丁○○○同意且在見證人欄簽名確認」。
（五）原證一所示之簽署日期為九十四年十月二十八日之讓渡書
      ，除「立讓渡書人，乙方：乙○○」以及見證人欄位空白
      ，與另有手寫字句：「以下條款，甲乙各佔一半股份費用
      平均分擔」以外，其餘記載均與被證一所示之讓渡書相同
      。
（六）被告於九十五年六月五日就系爭不動產與王齊樂簽署被證
      三、五所示之買賣協議書，其中第一條約定「甲（即王齊
      樂）乙（即被告）於九十四年十月二十八日所簽立讓渡書
      及讓渡書所概括承受之買賣合約書及協議書（詳附件一、
      二、三）甲乙雙方另簽立本買賣協議書來順延本標的物之
      買賣。」，第三條約定「（上略）共計買賣總價為新台幣
      捌仟參佰肆拾貳萬元正」，第八條約定「買賣標的物雙方
      同意本簽約日三個月內九十五年九月五日交屋日（即過戶
      完成及銀行貸款撥付完成，買賣總價款由乙方收訖完畢）
      如其中任何一戶未能完成則甲方視同違約，乙方可無條件
      解除未能過戶完成之各戶買賣合約，並沒收訂金，甲方無
      任何再協商理由，因乙方之原因不在此限」
    以上事實，為兩造所不否認，並有原告所提出之讓渡書（原
    證一）與被告所提出之九十四年十月二十八日不動產買賣契
    約書（被證一）、讓渡書（被證二）、九十五年六月五日買
    賣協議書（被證三、五）各一份為證，並有協議書卷附於上
    開偵查卷宗可資憑證，應屬實在，先予確認。
四、其次，原告主張伊與王齊樂均為系爭不動產買賣之買受人，
    原告之權利為二分之一，被告既然解除契約，依據民法第二
    百五十九條第一款之規定，應返還原告之前所繳交之定金一
    百五十萬元等語，然為被告所不承認，並以前揭情事資為抗
    辯，是本案兩造所爭執而為本院應先予審酌者，應為下列事
    項即：原告主張其為系爭不動產之買受人，而本於買受人之
    地位，以民法第二百五十九條第一款之規定，請求被告於解
    除契約後返還定金一百五十萬元，是否有理由？
五、經查：
（一）原告主張其將買受系爭不動產之權利讓渡予王齊樂，然其
      後王齊樂再將其中二分之一權利讓與原告，故原告為買賣
      契約當事人之一，雖爰引原證一之讓渡書所記載之「以下
      條款甲乙各佔一半股份，費用平均負擔」以為證據，然查
      ，上開讓渡書之標的為乙方即乙○○與被告所簽訂之買賣
      契約書與協議書，此觀諸上開讓渡書第二條記載甚為明確
      ，而上開契約書與協議書之記載，交屋日期原為九十四年
      九月二十五日，之後因買方未能屆期付款，故雙方簽署協
      議書將交屋日期合意訂為九十五年四月三十日，屆時若買
      方仍未撥款交屋者，買方願將簽約款由被告沒收，解除原
      契約。
（二）此後，依據王齊樂與被告所簽署之被證三所示之九十五年
      六月五日買賣契約第一條約定「甲（即王齊樂）乙（即被
      告）於九十四年十月二十八日所簽立讓渡書及讓渡書所概
      括承受之買賣合約書及協議書（詳附件一、二、三）甲乙
      雙方另簽立本買賣協議書來順延本標的物之買賣。」、第
      二條約定「之前甲方所支付之乙方訂金三百萬元正，延續
      到本買賣協議書作為重新購買本標的物之訂金」，可知上
      開九十四年十月二十八日之讓渡書、九十四年九月二十日
      協議書與九十四年七月三十一日買賣契約書之權利義務關
      係，均由上開九十五年六月五日之買賣契約所取代，原契
      約之訂金三百萬元亦轉為九十五年六月五日之訂金。而依
      據上開九十五年六月五日買賣契約第八條約定「買賣標的
      物雙方同意本簽約日三個月內九十五年九月五日交屋日（
      即過戶完成及銀行貸款撥付完成，買賣總價款由乙方收訖
      完畢）如其中任何一戶未能完成則甲方視同違約，乙方可
      無條件解除未能過戶完成之各戶買賣合約，並沒收訂金，
      甲方無任何再協商理由，因乙方之原因不在此限」，從而
      原告既主張其於上開讓渡書簽署之後，仍為買受人並有契
      約權利之二分之一，縱屬有據，又證人丙○○○本院具結
      證稱「（乙○○、丁○○○有無協議，乙○○之前支付之
      一百五十萬元，充作不動產分割成七戶其中之三樓、三樓
      之二、三樓之五之定金，始同意購買並支付其中三樓之二
      、三樓之五用印款五十萬元及五十四萬元予丁○○○？當
      時經過情形如何？）這部分我當時跟雙方在板橋縣政府前
      咖啡廳要付用印款時，有聽到這件事情，當時被告有同意
      。」等情，縱為可採，然原告依其主張既然就王齊樂與被
      告間之系爭不動產買賣契約，有二分之一權利，自應受上
      開契約約定之拘束，即買賣契約第八條之約定「買賣標的
      物雙方同意本簽約日三個月內九十五年九月五日交屋日（
      即過戶完成及銀行貸款撥付完成，買賣總價款由乙方收訖
      完畢）如其中任何一戶未能完成則甲方視同違約，乙方可
      無條件解除未能過戶完成之各戶買賣合約，並沒收訂金，
      甲方無任何再協商理由，因乙方之原因不在此限」，對於
      原告亦有拘束力。
（三）系爭不動產雖然預定將分割為七戶，且原告主張其所買受
      之系爭不動產分割後之三樓、三樓之二及三樓之五未辦理
      過戶手續即為被告解約，惟按解釋意思表示，應探求當事
      人真意，不得拘泥於所用之辭句，民法第九十八條定有明
      文。蓋解釋意思表示，端在探求表意人為意思表示之目的
      性及法律行為之和諧性。是解釋契約尤須斟酌交易習慣，
      及當事人所欲達成之經濟效果、合理預期之契約利益，依
      誠信原則而為之。關於法律行為之解釋方法，應以當事人
      所欲達到之目的、交易習慣、任意法規及誠信原則為標準
      ，合理解釋之。其中應將當事人之目的列為最先，交易習
      慣次之，任意法規又次之，誠信原則始終介於其間以修正
      或補足之。因此，解釋契約應通觀全文，並斟酌立約當時
      之情形，以期不失立約人之真意。又解釋契約應以當事人
      立約當時之真意為準，而真意何在，則應以過去事實及其
      他一切證據資料為斷定之標準，不能拘泥文字致失真意（
      最高法院十八年上字第一七二七號判例、十九年上字第五
      十八號判例、十九年上字第四五三號判例、八十八年度台
      上字第一六七一號判決要旨參照）。是故，於探求當事人
      立約真意時，所應力求者，乃於解釋契約條款時，斟酌當
      事人訂約時客觀上所存在之一切情事，以契約當事人所欲
      達成之契約目的為基準，不違背契約本質，而為符合公平
      正義之契約解釋。至所謂契約之目的，係指當事人基於契
      約內容所欲達成之經濟效果。而所謂契約之本質，則係指
      通常交易觀念，及一般交易當事人所得合理預期之給付目
      的與契約利益而言。故就上開契約約定總價金為八千三百
      四十二萬元、以及其中任何一戶未能完成則買方視同違約
      等情以觀，買賣雙方並非就系爭不動產分割後之七戶，單
      獨成立買賣契約，系爭不動產分割後，縱使其中數戶完成
      分割、辦妥貸款或者得以辦理所有權移轉登記，然系爭不
      動產如未能全數辦妥分割、貸款及得以辦理所有權移轉登
      記，被告均得依據上開約定解除契約並沒收全數定金。
（三）查王齊樂於台北地方法院檢察署九十七年度偵緝字第二三
      五號偵查案件陳稱「（後來屋主第二次又解約的理由？）
      後來屋主又要漲每坪一萬元，我的財力也無法依約繼續下
      去，我們第二次合約有約定，如果沒有履行其中一項，合
      約就自動失效」，故被告辯稱九十五年六月五日所簽署之
      買賣契約，因九十五年九月五日期限屆至，王齊樂未能支
      付購屋款而無法履約，被告遂依約解除契約等語，應可採
      信。是依據上述說明，被告依約解除契約並沒收全數定金
      ，即屬有據，原告主張其買受系爭不動產分割後之三樓、
      三樓之二及三樓之五，被告於解約後應返還定金，即非可
      採。
六、綜上所述，被告辯稱其因王齊樂未能給付購屋款而解除契約
    並沒收定金，應為有理由，原告主張被告應於解約後，應照
    依照民法第二百五十九條第一款之規定返還定金一百五十萬
    元，洵屬無據，不能准許，應予駁回。又原告之訴既經駁回
    ，其假執行之聲請即失所附麗，應併予駁回。
七、本案事證已臻明確，兩造其餘主張與攻擊防禦方法，經核均
    與本案判決結果無影響，爰不一一予以審酌，附此敘明。
據上論結，本件原告之訴為無理由，依民事訴訟法第七十八條
，判決如主文。
中    華    民    國  九十八  年  十二    月  三十    日
                  民事第四庭    法  官  匡  偉
以上正本係照原本作成
如對本判決上訴，須於判決送達後二十日內向本院提出上訴狀
中    華    民    國  九十八  年  十二    月  三十    日
                                書記官  巫玉媛

司法院資訊處製作；財團法人民間司法改革基金會備份。
